臺灣高等法院刑事判決　　　　　　　　　　　　　　九十一年度上訴字第七二五號
　　上　訴　人
　　　　即
　　被　　　告　甲○○
　　選任辯護人　徐揆智
　　　　　　　　陳怡如
右上訴人因偽造貨幣等案件，不服臺灣臺北地方法院九十年度訴字第一二一三號，中
華民國九十一年二月六日第一審判決（起訴案號：臺灣臺北地方法院檢察署九十年度
偵字第一九０四八號）提起上訴，本院判決如左：
    主  文
原判決撤銷。
甲○○行使偽造之通用紙幣未遂，處有期徒刑年陸月。附表所示之偽造新、舊版仟
元紙幣貳拾張及變造新版佰元紙幣柒張，均沒收。
    事  實
一、甲○○明知乙○○（另案通緝中）於民國（下同）九十年九月十一日在其台北縣
    深坑鄉○○路二三０號八樓住處所交付如附表編號一至十七所示之新、舊版新臺幣
    （下同）仟元紙幣二十張係偽造之通用紙幣及如附表編號十八至所示之新版佰元
    紙幣七張係變造之通用貨幣，竟意圖供行使之用而收集該等二十七張紙幣。旋甲○○復基於行使偽造通用紙幣之故意，於九十年九月十九日上午十時許在臺北市
    文山區○○街三十七號前，向水果店老闆蘇木榮購買共值一百八十一元之水梨三
    顆，即持前揭新版面額仟元偽造通用紙幣之其中一張交付予蘇木榮而行使之，惟
    經蘇木榮收受後察覺有異乃未交付水果，並退還該偽造仟元紙幣予甲○○，而委
    婉要求更換，甲○○始另行取出真正之五百元紙幣予蘇木榮，以給付水果款項。
    嗣經旁人報警前來當場查獲，並在甲○○皮夾扣得如附表所示之偽造新、舊版仟
    元紙幣各十張及變造新版佰元紙幣七張。
二、案經臺北市政府警察局文山第二分局報請臺灣臺北地方法院檢察署檢察官偵查起
    訴。
    理  由
一、訊據上訴人即被告（下稱被告）甲○○固坦承於前揭時、地持仟元偽鈔向蘇木榮
    購買水果，嗣為警查獲並扣得上開紙幣之事實，惟矢口否認有故意收集或行使偽
    造紙幣之犯行，並辯稱：扣案紙幣係乙○○放在渠家桌上忘了帶走，渠不知是偽
    鈔。渠將之放在皮夾裡預備要還給乙○○的，若遇到可以還給他。向蘇木榮買水
    果時係因當時抽錯了，不是故意的云云。
二、經查：
    (一)扣案如附表編號一至十七所示之新、舊版仟元紙幣二十張均係偽造，且紙質並非
      中央印製廠所使用之棉紙。舊版仟元紙幣十張，均非凹、凸版印刷，印刷線條
      非常粗糙，且雖有浮水印、防偽線，但非如真鈔是在印製廠棉紙上本即存在，
      係事後以工具製造；新版仟元紙幣十張，其防偽線均是事後自行黏貼，且水印
      下方１０００阿拉伯數字不會透光，而菊花水印也沒有層次感，均與真鈔不同
      。又扣案如附表編號十八至所示之新版佰元紙幣七張，均係中央印製廠所印製
      ，棉紙也沒有錯，但均將安全線整條抽除，再以不明發亮材質劃在安全線之五
      段位置上，並非偽造而係變造（將紙幣之安全線抽除，即喪失部分防偽功能，
      亦致他人莫敢收受，足以貶損該紙幣在市面上流通之價值，故嗣再以不明發亮
      材質劃補安全線，自屬變造行為）等事實，業據鑑定人即中央銀行負責紙鈔目
      視辨別之專員鄒芳蘭及中央印製廠工程師孫貴康到庭共同鑑定結證無訛（見原
      審卷，第四０至四一頁）。再者，扣案之上開仟元紙幣二十張，經目視即可察
      覺該舊版仟元紙幣紙質觸感平滑如一般印表紙，表面圖案印刷模糊粗糙，紙版
      色澤較亮且顏色藍紫、深淺不一，正面右下方之前總統蔣中正浮水印畫像無一
      相同，且正面左方之蔣中正畫像除無細小圓點外，其衣服領子顯係以尖物重複
      劃刻以增加條橫間隔之摩擦觸感；而扣案新版仟元紙幣紙質觸感平滑如一般印
      表紙，表面圖案印刷略呈模糊暈散，不似真鈔清晰，正面左下方之阿拉伯數字
      一０００「變色油墨」無法由金色變為綠色，「變色窗式安全線」係以新版佰
      元紙幣之安全線（安全線上所呈現之數字係「一００」，非「一０００」）黏
      貼方式附之，且「隱藏字」或難以側面檢視而浮現，或過於明顯、粗糙；另扣
      案之上開佰元紙幣七張，則因以不明發亮材質所劃之安全線，不會變色，且與
      原安全線色澤有異，是顯均與經中央銀行授權臺灣銀行印製發行之通用新、舊
      版面額仟元及新版面額佰元之紙幣有相當之差異，單憑肉眼觀察比對即足以辨
      識其真偽。至鑑定人之鑑定意見雖曾指偽造之新版仟元紙幣所黏貼之安全線不
      會變色云云，然經本院實際調閱查核，發現其應係以新版佰元紙幣上之安全線
      剪貼，亦具變色之功能，惟安全線上標示者係「一００」，而非新版仟元紙幣
      所應標示之「一０００」，故仍可由此辨識，且綜前所論該偽造新版仟元紙幣
      上之各項瑕疵觀之，此尚不足影響本件偽鈔之認定，附此敘明。
    (二)被告雖於原審審訊時辯稱：渠買水果改用真鈔後，就在旁邊賣小骨董的攤位看
      了約十五至二十分鐘，如果渠知道是偽鈔，怎麼會在現場逗留云云（見原審卷
      ，第四０頁），惟案發當日被告購物之經過，業據證人蘇木榮於警訊及原審中
      證稱：被告直接交付一張仟元紙幣向渠買水果，渠用肉眼看發現顏色不對，但
      不太確定是假鈔，故僅要求被告換鈔，被告沒有爭執或神色有異就從褲子口袋
      拿出一張五百元紙鈔給渠，當日渠沒有報警，但被告離去不久，渠就向旁邊賣
      東西的小販提到這件事，而被告則繼續在一旁購物等語（見偵字第一九０四八
      號卷，第七頁背面；原審卷，第五七至第六０頁）明確，是依證人蘇木榮於察
      覺被告所交付之千元紙幣顏色有異時，既未對被告稱該紙幣係偽造，且無捉拿
      被告、報警之舉動，則被告即縱未馬上逃離現場，而仍繼續在旁購物，應係其
      主觀上尚未察覺行使偽造紙幣之犯行，業據蘇木榮識破，或認蘇木榮對之縱容
      而無立即之危險性，且亦不知另有熱心第三人代蘇木榮報警之故，自不足為被
      告有利之認定。再者，被告於蘇木榮向其稱要求更換紙幣時，毫無爭執且神色
      無異地即另行自褲袋取出五百元真正紙幣給付予蘇木榮，被告反應亦與常人理
      應察看該紙幣有何問題或詢問蘇木榮要求更換之原因有間，足認被告於交付該
      仟元紙幣予蘇木榮之前，即已知悉係偽造之紙幣，是被告辯稱「無認知」云云
      ，洵屬卸責之詞，委不足取。
    (三)另指定辯護人雖於原審中具狀辯稱：本件扣案新版面額仟元紙鈔十一紙，經鑑
      定人鄒芳蘭、孫貴康當庭勘驗認編號ＪＫ四三四五二九ＺＨ仟元紙鈔係真鈔，
      其餘十張係屬偽造。然本件破獲承辦員警曾由臺北銀行派員協助辨識，惟專業
      人員猶有辨識錯誤之情形，茍被告當日持編號ＪＫ四三四五二九ＺＨ仟元紙鈔
      購物，證人蘇木榮是否亦有誤認為假鈔之可能云云（見原審卷，第九五頁）。
      惟查，證人即查獲警員黃世興雖於原審中證稱：扣案證物有請臺北銀行派員協
      助辨識真偽云云（見原審卷，第三九頁），然因其未據以製作勘驗或訊問筆錄
      ，則辨識過程是否草率、粗略，即不無疑問。而衡以證人即鑑定人鄒芳蘭、孫
      貴康於原審訊問時證稱：「（社會一般民眾於收受扣案紙幣可否辨識並非真正
      ？）民眾如果有浮水印、安全線及紙質等概念，應該可以辨識（見原審卷，第
      四一頁）」等語甚明，且新、舊版偽鈔亦確有前揭之瑕疵，則若臺北銀行人員
      確曾逐一辨識，當無誤認之可能。另本院觀核扣案之新、舊版仟元真鈔，與吾
      人交易所使用之仟元真鈔，無論在外觀色澤、紙感並無二致，斷無證人蘇木榮
      一眼即可辨識其顏色之差異存在，而在毋庸進一步辨識防偽設計前即行返還之
      情形。況參酌被告於偵審中亦即分別供稱：「（在買水果時即知是偽鈔？）有
      的很明顯（見偵字第一九０四八號卷，第十六頁背面）」、「（收到假鈔如何
      處理？）．．．我把邱給我的鈔票放在皮夾的後方，我自己的錢放在皮夾的前
      方。（．．．為何又持偽鈔買水果？）當時我由皮夾取出要付錢，不小心拿到
      放在後方的鈔票，店主發現後，我馬上就收回，並改付我自己的真鈔（見原審
      卷，第十四頁）」、「錢用肉眼就可觀察是偽鈔，你拿偽鈔向蘇木榮買水果？
      」當時抽錯了．．．（本院九十一年三月二十九日訊問筆錄，第二頁）」等語
      ，顯然均未否認使用偽鈔買水果而被發覺之事實，則辯護人無據臆測被告可能
      以真鈔購物，被誤認為假鈔云云，自非可採。
    (四)末查，被告就附表所示偽、變造紙鈔之來源，於警訊時先係供稱：「九十年九
      月十一日在深坑北深路撿到的，大概有三萬多元（見偵字第一九０四八號卷，
      第五、六頁）」；於檢察官初訊則改稱：「板橋綽號「阿忠」的朋友，在戒治
      時認識，約在一星期前給我，他朋友在印製，如果有人要換跟他講。（在買水
      果時即知是偽鈔？）有的很明顯（同上偵卷，第十六頁背面）」，嗣又翻稱：
      「持有之偽鈔，是我朋友乙○○，他欠我五萬元，還我二萬一千元，這些偽鈔
      是他還我的錢（同上偵卷，第二八頁）」；於原審中則指稱：「．．．約在八
      十八年左右，我幫邱（正忠）紋身，他欠我五萬元左右，邱拿二萬三來還我，
      裡面就有這些假鈔。邱放在我住處北深路那裡桌上，後來邱有事就先走了．．
      ．。（為何將邱的鈔票分開放置？）我是想說如果邱要找我取回該筆鈔票，我
      就要還給他」；後又供稱：「（偽鈔如何取得？）是我朋友放在我家，就放在
      我的桌上，我把它收起來，想說遇到朋友時要還給他」（見原審卷，第十三、
      十四頁；第八四頁）；於本院訊問時則補充陳稱：「有替乙○○紋身。大概要
      付一、二萬元。（他何時到你家拿錢給你？）還沒有還我。（他到你家放在你
      桌上的錢，是什麼錢？）我不曉得。（這些錢既然不是還你的錢，為何拿去使
      用？）我想他跟我聯絡時才問清楚，才將他的錢跟我的錢放在一起（見本院九
      十一年四月十二日訊問筆錄，第五至六頁）」云云，足徵被告說辭反覆，已見
      其多所隱瞞。而參諸扣案紙幣，其中將新版佰元真鈔十二紙（含未變造安全線
      之五張紙鈔）上防偽安全線抽除，用以剪黏至偽造新版千元紙鈔上充當防偽安
      全線，已如前述，顯已為相當成本之支出，即無任意丟棄之理，是被告警訊所
      稱拾獲云云，實屬虛妄無訛。至其餘所辯，依訴訟之進行，由「明知交付偽鈔
      而收受」、「乙○○償還欠款」、而至「乙○○置放桌上忘記帶走，而代為保
      管」，其意在撇清其與持有該等偽鈔之關聯性甚明。惟衡以被告所稱乙○○紋
      身欠款或稱五萬，或稱一、二萬，尚有瑕疵，且若係乙○○償債所用，被告與
      乙○○豈有未當面清點結算之理。又若乙○○僅係無故掏錢清點（見本院被告
      調查證據聲請兼上訴理由狀，第二頁），亦不致因事忙而忘將此偽、變造紙鈔
      帶走，徒增他人知曉其犯罪之事實。且被告之妻丙○○既當場目睹此情（見同
      上書狀，第二至三頁），衡酌亦無不加攔阻問明，任由乙○○離去之可能。是
      被告事後所辯「乙○○償還欠債」或「乙○○置放桌上忘記帶走，而代為保管
      」云云，均與存卷事證或常理相悖，無非飾卸之詞，殊無足取。況該等偽、變
      造紙幣與真鈔間之差異，即如被告於偵查初訊所稱「有的很明顯」，以稍加觀
      看即可辨別，顯無不知其係偽、變造紙鈔之理。綜上，應認被告於偵查初訊時
      ，因尚未及考量其訴訟上之不利益，所為陳述與事實相符而可採。至證人即被
      告之妻丙○○雖於本院到庭循被告所辯而證稱：「九十年九月十一日左右，當
      時我先生在家，那時他（指乙○○）自己拿錢出來數，也沒有交代作何用，後
      來他手機響，錢放在桌上，他又打幾通電話，就匆忙離開。．．．我通知我先
      生把錢收起來」云云（見本院九十一年四月十二日訊問筆錄，第三至四頁），
      然此說法有前述之瑕疵，已非可採。又稽核證人丙○○於九十年十月二日具狀
      聲請被告停止羈押時先係指稱：「．．．本件係因被告之友乙○○至被告家中
      ，其遺留之皮包內有鈔票，被告不知其為偽鈔，而因缺錢而予以借用購買生活
      必需品（見偵聲字第一七二號卷，第二頁）」，嗣至同年月二十四日警訊中則
      改稱：「是乙○○於九十年九月中旬在我住處客廳內親手交予我丈夫甲○○，
      當時我人也在客廳內，因此我有親眼目睹（見原審卷，第六九頁背面）」云云
      ，前後供述均屬不一，亦足證丙○○所言，僅係迴護被告之詞，尚非可信。另
      被告辯護人雖復具狀請求本院傳訊證人乙○○以明真相，然乙○○現仍因毒品
      案件遭臺灣板橋地方法院以九十年十一月二十九日板院通刑齊科緝字第九九０
      號持續通緝在案，此有本院調閱之乙○○全國通緝紀錄表一紙附卷為憑，足認
      乙○○無到庭應訊之可能，則此調查途徑已窮，且依上揭事證及說明，被告就
      此部分所辯反覆不一，尚非有據，應予駁回。
    綜上所論，被告上揭所辯及辯護意旨所述，核屬卸責之詞，實不足採，本件事證
    已臻明確，其犯行洵堪認定。
三、查被告甲○○明知乙○○所交付如附表所示扣案物品均係偽、變造紙幣仍予收受
    而收集，並進而持用其中一張偽鈔向蘇木榮行使，核其所為係犯刑法第一百九十
    六條第三項、第一項之行使偽造之通用紙幣未遂罪。被告一次收受附表所示之偽
    造新、舊版仟元紙幣二十張及變造新版佰元紙幣七張，其意圖供行使之用而收集
    之低度行為，應為其後行使之高度行為所吸收，不另論罪。又按行使偽造紙幣本
    即含有詐欺性質，苟其行使之紙幣，在形式上與真幣相同，足以使一般人誤認為
    真幣而矇混使用者，即屬行使偽造紙幣，而不應以詐欺罪論擬，最高法院二十九
    年度上字第一六四八號著有判例足資參照，故公訴意旨認被告行使偽造紙幣另涉
    有詐欺取財未遂罪，容有未洽，惟公訴人既認此部分與前揭論罪科刑之行使偽造
    通用紙幣罪間，有裁判上一罪之牽連關係，爰不另為無罪之諭知，併此敘明。再
    者，被告持偽造仟元紙幣一張向蘇木榮購買水果，係已行使偽造通用紙幣，然蘇
    木榮於取得該紙幣後即查覺退還，並未因而交付被告所購買之水果，是被告已著
    手於行使行為，然未至行使購得水果之結果，為未遂犯（最高法院二十年上字第
    一九一一號判例參照），應依刑法第二十六條前段之規定，減輕其刑。
四、原審以被告犯罪事證明確，予以論罪科刑，固非無見。惟查：(1)將如附表編號十八
    至所示之新版佰元真鈔防偽安全線抽除，嗣再以不明發亮材質劃補該安全線，
    已屬變造行為，原審疏未論擬被告此部份犯行，自有未洽；(2)公訴人起訴被告意
    圖供行使之用而收集偽造之通用紙幣之範圍，尚包括將新、舊版仟元真鈔各一張
    誤為假鈔部分（編號：ＪＫ四三四五二九ＺＨ、ＡＱ四五一六八二ＣＷ），原審
    未於理由中敘明此部分何以不構成犯罪，於法亦有未合。被告上訴意旨執前詞否
    認犯罪，雖無理由，惟原判決既有可議，自應由本院將原判決撤銷改判。爰審酌
    被告為牟私利，竟行使偽造之通用紙幣購物，造成民眾對該等紙幣不信任感日盛
    ，危害國家金融秩序，且犯後猶砌詞狡辯，不知悔悟等惡性。惟併考量被告僅一
    次行使，且未達既遂階段，即遭逮捕，損害尚輕等一切情狀，量處被告如主文第
    二項所示之刑，以示懲儆。扣案如附表所示之偽造新、舊版仟元紙幣二十張及變
    造新版佰元紙幣七張，均應依刑法第二百條之規定宣告沒收之。
五、公訴意旨另以：被告甲○○於前揭時、地被查獲時，另在皮夾中扣得編號ＥＱ七
    ０八五二八ＸＨ、ＦＫ八六三一一九ＵＡ、ＦＭ六三０七六二ＸＨ、ＦＰ二三五
    二九九ＵＤ及ＧＲ八八九四五一ＵＢ號之新版面額佰元偽造紙幣共五張，及編號
    ＪＫ四三四五二九ＺＨ、ＡＱ四五一六八二ＣＷ號之新、舊版面額仟元偽造紙幣
    各一張，因認被告此部份亦涉有收集通用紙幣之罪嫌云云。惟查：扣案之編號Ｊ
    Ｋ四三四五二九ＺＨ、ＡＱ四五一六八二ＣＷ號新、舊版仟元紙幣各一紙，係真
    鈔；另上開新版佰元紙幣五張，經鑑定亦均係中央印製廠印製之真正紙幣，但均
    已將其防偽安全線整條抽除，而抽除後並未添加物品於其上等情，業據鑑定人鄒
    芳蘭、孫貴康於原審共同鑑驗並結證屬實（見原審卷，第四０至四一頁），即本
    非偽、變造之通用紙幣，故縱收集之，亦不會構成犯罪。是公訴人此部份之指述
    ，容有誤認，惟公訴人既認此部分與前開論罪科刑被吸收之收集通用紙幣部分，
    為同一事實，爰不另為無罪之諭知，併此敘明。
據上論斷，應依刑事訴訟法第三百六十九條第一項前段、第三百六十四條、第二百九
十九條第一項前段，刑法第一百九十六條第三項、第一項、第二十六條前段、第二百
條，判決如主文。
本案經檢察官鄭龍照到庭執行職務。
中    華    民    國    九十一    年       五       月         一       日
                              臺灣高等法院刑事第十庭
                                  審判長法  官  溫  耀  源
                                        法  官  林  銓  正
                                        法  官  黃  金  富
右正本證明與原本無異。
如不服本判決應於收受送達後十日內向本院提出上訴書狀，其未敘述上訴之理由者並
得於提起上訴後十日內向本院補提理由書（均須按他造當事人之人數附繕本）。
                                        書記官  江  采  廷
中    華    民    國    九十一    年       五       月         二       日
附錄：本判決論罪科刑法條全文
刑法第一百九十六條
行使偽造、變造之通用貨幣、紙幣、銀行券，或意圖供行使之用而收集或交付於人者
，處三年以上、十年以下有期徒刑，得併科五千元以下罰金。
收受後方知為偽造、變造之通用貨幣、紙幣、銀行券、而仍行使或意圖供行使之用而
交付於人者，處五百元以下罰金。
第一項之未遂犯罰之。
刑法第二百條
偽造、變造之通用貨幣、紙幣、銀行券，減損分量之通用貨幣及前條之器械原料，不
問屬於犯人與否，沒收之。
附表：
┌──┬────┬──────────┬─────┬──────────┐
│編號│面    額│紙    幣    號    碼│ 數    量 │備                註│
├──┼────┼──────────┼─────┼──────────┤
│ 一 │仟元新版│ＡＬ九六六二七一ＶＧ│ 一    張 │                    │
├──┼────┼──────────┼─────┼──────────┤
│ 二 │仟元新版│ＦＬ四六一五六八ＹＤ│ 一    張 │                    │
├──┼────┼──────────┼─────┼──────────┤
│ 三 │仟元新版│ＦＬ四六一五九０ＹＤ│ 一    張 │                    │
├──┼────┼──────────┼─────┼──────────┤
│ 四 │仟元新版│ＦＬ四六一五九四ＹＤ│ 一    張 │                    │
├──┼────┼──────────┼─────┼──────────┤
│ 五 │仟元新版│ＦＬ四六一五九五ＹＤ│ 一    張 │                    │
├──┼────┼──────────┼─────┼──────────┤
│ 六 │仟元新版│ＦＬ四六一五九七ＹＤ│ 一    張 │                    │
├──┼────┼──────────┼─────┼──────────┤
│ 七 │仟元新版│ＦＬ四六一五九八ＹＤ│ 四    張 │                    │
├──┼────┼──────────┼─────┼──────────┤
│ 八 │仟元舊版│ＥＭ七五五六九七ＥＵ│ 一    張 │                    │
├──┼────┼──────────┼─────┼──────────┤
│ 九 │仟元舊版│ＣＴ三七九六九七ＥＵ│ 一    張 │                    │
├──┼────┼──────────┼─────┼──────────┤
│ 十 │仟元舊版│ＣＴ六一七一九九ＥＵ│ 一    張 │                    │
├──┼────┼──────────┼─────┼──────────┤
│ 十一 │仟元舊版│ＣＴ七五五六三六ＥＵ│ 一    張 │                    │
├──┼────┼──────────┼─────┼──────────┤
│ 十二 │仟元舊版│ＤＬ一０二五八三ＧＹ│ 一    張 │                    │
├──┼────┼──────────┼─────┼──────────┤
│ 十三 │仟元舊版│ＥＭ六五七六一七ＥＵ│ 一    張 │                    │
├──┼────┼──────────┼─────┼──────────┤
│ 十四 │仟元舊版│ＥＭ六五七六一七ＬＸ│ 一    張 │                    │
├──┼────┼──────────┼─────┼──────────┤
│ 十五 │仟元舊版│ＥＭ七五六七七五ＥＵ│ 一   張 │                    │
├──┼────┼──────────┼─────┼──────────┤
│ 十六 │仟元舊版│ＥＵ五七九六五七ＧＷ│ 一    張 │                    │
├──┼────┼──────────┼─────┼──────────┤
│ 十七 │仟元舊版│ＬＸ六九五七一六ＥＵ│ 一    張 │                    │
├──┼────┼──────────┼─────┼──────────┤
│ 十八 │佰元新版│ＢＢ六八八五三九ＫＵ│ 一    張 │                    │
├──┼────┼──────────┼─────┼──────────┤
│ 十九 │佰元新版│ＤＳ八六六一五二ＸＪ│ 一    張 │                    │
├──┼────┼──────────┼─────┼──────────┤
│ 二十 │佰元新版│ＦＫ四０四五二一ＵＡ│ 一    張 │                    │
├──┼────┼──────────┼─────┼──────────┤
│  │佰元新版│ＦＭ三七四九八六ＸＨ│ 一    張 │                    │
├──┼────┼──────────┼─────┼──────────┤
│  │佰元新版│ＦＰ０四六九四０ＵＤ│ 一    張 │                    │
├──┼────┼──────────┼─────┼──────────┤
│  │佰元新版│ＧＲ一０三六五六ＵＢ│ 一    張 │                    │
├──┼────┼──────────┼─────┼──────────┤
│  │佰元新版│ＧＱ二七一三六六ＺＥ│ 一    張 │                    │
└──┴────┴──────────┴─────┴──────────┘
